臺灣高雄地方法院民事判決　　　　　　　100年度訴字第818號
原　　　告　許智森
法定代理人　許舒婷
訴訟代理人　朱立人律師
被　　　告　林楷濬即林維政
　　　　　　林黃素秋
上列當事人間請求撤銷贈與等事件，本院於民國100年8月25日言
詞辯論終結，判決如下：
  主  文
被告就高雄市○○區○○段六一二地號土地及其上同段建號七三
九號建物之贈與行為及所有權移轉之物權行為應予撤銷。
被告林黃素秋應將前開土地及建物於民國九十九年一月十四日以
贈與為原因之所有權移轉登記予以塗銷。
訴訟費用由被告負擔。
  事實及理由
一、原告主張：伊於民國99年6 月9 日生，為被告林楷濬與許舒
    婷之子，被告林楷濬對伊負有有扶養義務，伊每月需支出扶
    養費65,000元，被告林楷濬與許舒婷每月應各自負擔40,000
     元 、25,000元，詎被告林楷濬迄今未支付任何扶養費用，
    復於99年1 月6 日將名下坐落高雄市○○區○○段612 地號
    土地（權利範圍：全部）及其上建號739 號建物（權利範圍
    ：全部）即門牌號碼為同區○○路104 號房屋（下合稱系爭
    房地）無償贈予被告林黃素秋，並於同月14日完成移轉登記
    ，致損及伊扶養債權受償之權益，為此爰依民法第244 條第
    1 項及第4 項提起本件訴訟，並聲明：(一)被告就系爭房地所
    為之贈與契約及於96年1 月14日以贈與為原因所為之所有權
    移轉登記行為均應予撤銷；(二)被告林黃素秋將系爭房地之所
    有權登記應予塗銷。
二、被告均以：原告受扶養之權利則係自99年6 月9 日其出生後
    始發生，待取得原告之監護權後，定會履行扶養義務。又系
    爭房地係被告林楷濬之叔父即訴外人林石松即鈴木石松贈與
    予被告黃林素秋，被告黃林素秋借名登記予被告林楷濬名下
    ，系爭房地實際所有權人為被告林黃素秋，況被告林楷濬自
    99年10月份覓得工作後已有固定收入，非無資力之人，未損
    及原告債權等語置辯，並聲明：原告之訴駁回。
三、兩造不爭執事項：
  (一)原告於99年6 月9 日生，為被告林楷濬及許舒婷之子。
  (二)被告林楷濬迄今未支付原告任何扶養費用。
  (三)被告林楷濬於99年1 月6 日將系爭房地無償贈予被告林黃素
    秋，並於同月14日辦理移轉登記完畢。
四、兩造爭執事項：
  (一)原告對被告林楷濬有無債權存在？
  1.按胎兒以將來非死產者為限，關於其個人利益之保護，視為
    既已出生為民法第7 條所明定。次按直系血親間互負扶養之
    義務；受扶養權利者，以不能維持生活而無謀生能力者為限
    ，民法第1114條第1 款、第1117條第1 項定有明文。
  2.原告主張伊受胎後，被告始移轉登記系爭房地之所有權，伊
    對被告林楷濬應有債權存在等語；被告則以移轉系爭房地所
    有權時原告尚未出生，無受扶養之權利，債權不存在云云。
    經查：原告於99年6 月9 日出生，原告之母許舒婷懷孕週數
    為40周又1 日，有出生證明、戶籍謄本為證，是以原告受胎
    日期應為98年9 月2 日，被告係於99年1 月6 日以贈與為原
    因移轉登記系爭房地所有權，有系爭房地謄本、異動索引可
    參，故被告移轉登記系爭房地時，原告已受胎，胎兒至出生
    前，係透過母體受到照護，其身體各器官及生理均在發展中
    ，所需之養分與成人仍有差異，母體為孕育健全成長之胎兒
    ，需補給胎兒所需之養分支出費用，附著於母體之胎兒仍有
    受扶養之需求，民法第7 條亦規定關於胎兒之保護，以非死
    產為限，視同其已出生，對於胎兒之照顧等同於已出生嬰兒
    ，所支出之費用包括對母體之照顧，均屬孕育胎兒之必要，
    而被告林楷濬為原告之父為兩造所不爭執，故原告自受胎時
    起，對被告林楷濬已有請求扶養之權利，至於實際扶養數額
    確定與否，為原告得向被告林楷濬請求扶養費數額多寡之計
    算，不影響扶養權利之有無，被告抗辯系爭房地移轉所有權
    登記時原告尚未出生，對被告林楷濬無扶養請求權，要難可
    採。
  (二)被告就系爭房地之贈與及移轉所有權登記行為有害及原告之
    扶養債權？
  1.按債務人所為之無償行為，有害及債權者，債權人得聲法院
    撤銷之；債權人依第1 項或第2 項規定聲請法院撤銷時，得
    並聲請命受益人或轉得人回復原，但轉得人於轉得時不知有
    撤銷原因者，不在此限，民法244 條第1 項、第4 項分別定
    有明文。又按債權人民法第244 條規定，撤銷債務人所為之
    有償或無償行為者須具備其法律行為有害於債權人，所謂害
    及債權係指債務人因該法律行為而陷於無資力而言，最高法
    院42年台上字第323 號、48年台上字第338 、67年台上字第
    1564號、88年台上字第1504號判例參照。
  2.原告主張被告林楷濬將系爭房地以贈與為原因移轉登記為被
    告林黃素秋所有後，名下已無其他財產，有害及伊之扶養權
    債權等語；被告則抗辯系爭房地係訴外人林石松即鈴木石松
    贈與被告林黃素秋，被告林黃素秋係借名登記予被告林楷濬
    名下，借名契約終止後自應回復登記為被告林黃素秋所有云
    云。經查：
    (1)被告林楷濬於99年1 月6 日將系爭房地無償贈予被告林黃
      素秋，並於同月14日辦理移轉登記完畢，有系爭房地土地
      、建物謄本為證，並為兩造所不爭，是以被告間移轉系爭
      房地所有權之行為屬於無償行為。又被告林楷濬於系爭房
      地辦理所有權移轉登記時無收入，至99年10月始於合晶科
      技股份有限公司就業，有固定收入乙節為被告所自陳，被
      告林楷濬於移轉系爭房地所有權予被告林黃素秋時無收入
      ，移轉登記後名下已無任何財產，有99年稅務電子閘門財
      產所得調件明細表可佐，被告林楷濬對原告有扶養債權已
      如前述，足認被告林楷濬將系爭土地贈與被告林黃素秋之
      無償行為，致其財產不足以清償債務，原告之債權有不能
      獲得清償之情事。
    (2)被告雖抗辯系爭房地係林石松贈與被告林黃素秋，僅借名
      登記被告林楷濬名下，實際所有權人為被告林黃素秋云云
      。惟查被告林楷濬係以買賣為登記原因，自林石松取得系
      爭房地所有權，有系爭房地土地及建物謄本異動索引足參
      ，又林石松所出具之授權書，僅記載授權被告林黃素秋代
      理辦理系爭房地買賣、贈與、換狀、補狀、塗銷、保存與
      贈與稅申報及買賣代收之價款等一切事宜，並未表示欲將
      系爭房地贈與予被告林黃素秋，有授權書可憑，是該授權
      書尚不足證明林石松贈與系爭房地予被告林黃素秋所有。
      再者，被告林黃素秋亦自陳將來系爭房地是要登記給被告
      林楷濬，故直接登記予被告林楷濬等語，有本院100 年6
      月10日準備程序筆錄可稽（本院卷第90頁），縱使林石松
      本欲將系爭房地贈與被告林黃素秋，被告林黃素秋亦已基
      於贈與予被告林楷濬之意思，將系爭房地自林石松名下移
      轉登記予被告林楷濬，尚難認被告間就系爭房地前有借名
      登記之約定，被告抗辯系爭房地為被告林黃素秋所有，而
      係借名契約於被告林楷濬名下，自無可採。
    (3)原告自98年9 月2 日受胎時起已有請求被告林楷濬為扶養
      之權利，被告林楷濬至今尚未支付原告扶養費用，其於99
      年1 月6 日時為無收入之人，並將其名下唯一財產無償贈
      與予被告林黃素秋，顯有害及原告之債權，原告依民法第
      244 條第1 項請求撤銷被告間99年1 月6 日系爭房地之贈
      與行為，及所有權移轉登記之物權行為應屬有據。
五、從而，原告依民法第244 條第1 項、第4 項請求撤銷被告於
    99年1 月6 日就系爭房地所為之贈與契約及同年月14日以贈
    與為原因之所有權移轉登記行為，並請求被告林黃素秋將系
    爭房地之所有權登記予以塗銷，為有理由，應予准許。
六、據上論結，原告之訴為有理由，依民事訴訟法第78條，判決
    如主文。
中    華    民    國  100     年    9     月    8     日
                  民事第三庭審判長法  官  朱玲瑤
                                  法  官  劉傑民
                                  法  官  楊詠惠
以上正本係照原本作成。
如對本判決上訴，須於判決送達後20日內向本院提出上狀。如
委任律師提起上訴者，應一併繳納上訴審裁判費。
中    華    民    國   100    年    9     月    8     日
                                  書記官  吳良美